【裁判字號】    96,訴,971
【裁判日期】    970610
【裁判案由】    採購
【裁判全文】
高雄高等行政法院判決
                                     96年度訴字第971號
                              .
原      告  和瀧營造有限公司
代  表  人  甲○○
被      告  台灣省自來水股份有限公司第七區管理處
代  表  人  乙○○  經理
訴訟代理人  丁○○
            丙○○
上列當事人間採購事件，原告不服行政院公共工程委員會中華民
國96年9月21日訴字第0960319號採購申訴審議判斷，提起行政訴
訟，本院判決如下：
    主  文
原告之訴駁回。
訴訟費用由原告負擔。
    事  實
甲、事實概要：
緣原告參與被告所辦理「高屏溪1750mm水管橋橋基保護工程（一
）」（下稱系爭工程）採購案，因不服被告於民國96年3月7日通
知其有政府採購法第101條第1項第7款規定之情事，及被告於96
年7月2日將其刊登政府採購公報。原告不服，提出異議，未獲變
更，提出申訴，亦遭駁回，遂提起本件行政訴訟。
乙、兩造之聲明：
一、原告聲明求為判決：
（一）申訴審議判斷及原處分均撤銷。
（二）訴訟費用由被告負擔。
二、被告聲明求為判決：
（一）原告之訴駁回。
（二）訴訟費用由原告負擔。
丙、兩造主張之理由：
一、原告起訴意旨略謂：
（一）本件被告於96年2月9日公告辦理系爭工程招標，原告依招
      標文件工程估價單估算，以總價新台幣（下同）1,492萬
      元標價參與投標，因一般工程之鋼板樁大都使用勘用品，
      且系爭工程估價單在鋼板樁項備註欄僅加註「無橫撐（不
      拔除）」，故原告就鋼板樁部分以勘用品估價。嗣上開標
      案於同年2月14日開標，開標結果原告之上開標價為最低
      標，而底價為2,375萬元，上開標價為底價之62.95%，顯
      然偏低。嗣主辦人員表示上開鋼板樁須全數以新品施作云
      云，原告即將上揭鋼板樁以勘用品估價之過程告知主辦人
      員，並當場表示若以新品施作有不能履約之虞等語。惟被
      告仍未審酌此情，仍認原告為最低標廠商而決標予原告。
（二）按政府採購法第58條規定：「機關辦理採購採最低標決標
      時，如認為最低標廠商之總標價或部分標價偏低，顯不合
      理，有降低品質、不能誠信履約之虞或其他特殊情形，得
      限期通知該廠商提出說明或擔保。廠商未於機關通知期限
      內提出合理之說明或擔保者，得不決標予該廠商，並以次
      低標廠商為最低標廠商。」同法施行細則第79條第1款規
      定：「本法第58條所稱總標價偏低，指下列情形之一：一
      訂有底價之採購，廠商之總標價低於底價百分之八十者」
      。
（三）經查，本件原告所投標之金額僅達底價之62.95%，顯然有
      政府採購法第58條及同法施行細則第79條第1項低於底價
      百分之八十者所規定之總標價顯然偏低之情，故原告依法
      向被告及行政院公共工程委員會（下稱公共工程委員會）
      提出異議及申訴，請求撤銷被告將系爭工程決標予原告之
      處分，洵屬有據。再者，原告於知悉本件招標工程之鋼板
      樁須全數以新品施作後，即當場表示若以新品施作有不能
      履約之虞等語，顯見本件若仍決標予原告，恐有不能履約
      之情形，顯已符政府採購法第58條規定。惟被告未察而應
      實質審查本件若決標予原告是否有顯不合理，有降低品質
      、不能誠信履約之虞或其他特殊情形，並予廠商提出說明
      ，乃率然決標予原告，該處分顯有違誤。
（四）況且，公共工程委員會曾於前案96年6月22日之採購申訴
      審議判斷書中明確指出：「經查，申訴廠商之投標價1,49
      2萬元，係底價2,375萬元之62.95%，明顯低於底價，屬於
      本法施行細則第79條第1款總標價偏低之情形，被告自應
      先就最低標的具體審酌認定無『顯不合理，且無降低品質
      、不能誠信履約之虞或其他特殊情形』後，始得不經通知
      最低標廠商提出說明或差額保證金之程序，照價決標予最
      低標。被告主張其底價與預算金額接近，故屬底價偏高，
      已符合92年3月27日92工程企字第09200123081號函訂頒『
      依政府採購法第58條處理總標價低於底價百分之八十案件
      之執行程序』附註之執行原則一『訂有底價之採購，機關
      應一併檢討底價有無偏高情形；其屬底價偏高所致者，不
      適用採購法第58條有關提出說明或擔保之規定。』被告於
      預審會時主張其底價偏高的另一理由為低於底價80%廠商
      超過六成。惟查本件預算與底價皆由招標機關自行訂定，
      若僅依底價接近預算價即認定底價偏高，即有未洽。招標
      機關於審查底價是否偏高時，仍應本於公平合理原則，並
      專業考量市價、市場行情變化情形、其他投標廠商報價情
      形及材料費佔工程費比例多寡等綜合判斷以認定底價是否
      偏高；本案招標機關以底價與預算金額接近，或以低於底
      價廠商超過六成，即認屬底價偏高，而未綜合判斷相關因
      素，尚有未足。」即已明確指摘被告逕以底價與預算金額
      接近，即認屬底價偏高，卻未綜合相關因素予以審酌，誠
      有違誤，且所謂底價過高之說，乃屬同一機關所為，況且
      被告亦無法舉證以圓其說。故被告主張本件採購之底價偏
      高，已符合前開「依政府採購法第58條處理總標價低於底
      價百分之八十案件之執行程序」附註之執行原則一「屬底
      價偏高所致者」之規定，而認本件不適用政府採購法第58
      條有關提出說明或擔保之規定，即有違誤。
（五）次按政府採購法第101條第1項第7款規定：「機關辦理採
      購，發現廠商有下列情形之一，應將其事實及理由通知廠
      商，並附記如未提出異議者，將刊登政府採購公報：．．
      ．七、得標後無正當理由而不訂約者」。
（六）經查，原告所投標之金額僅達底價之62.95%，顯然有上開
      政府採購法第58條及同法施行細則第79條第1項低於底價
      百分之八十者所規定之總標價顯然偏低之情事，故原告依
      法向被告及公共工程委員會提出異議及申訴，請求撤銷被
      告將系爭工程決標予原告之處分，洵屬有據。再者，被告
      於收受原告之異議後，亦未依政府採購法第58條規定，實
      質審查是否有顯不合理，有降低品質、不能誠信履約之虞
      或其他特殊情形，並予廠商提出說明，仍率然決標予原告
      ，顯未依法行政而有違誤，應予撤銷。職是之故，原告既
      就被告將系爭工程決標予原告此情仍有爭執，實難謂原告
      係無正當理由而不與被告訂約。現被告以上開事由公告原
      告為拒絕往來廠商，實嫌速斷，並有違誤。
二、被告答辯意旨略謂：
（一）按「機關辦理採購採最低標決標時，如認為最低標廠商之
      總標價或部分標價偏低，顯不合理，有降低品質、不能誠
      信履約之虞或其他特殊情形，得限期通知該廠商提出說明
      或擔保。廠商未於機關通知期限內提出合理之說明或擔保
      者，得不決標予該廠商，並以次低標廠商為最低標廠商。
      」為政府採購法第58條所規定。揆其立法理由，無非在於
      防止低價搶標，影響工作進度及品質，明定機關對廠商之
      總標價或部分標價偏低，顯不合理，有降低品質、不能誠
      信履約之虞等情形時之處理方式。易言之，政府採購法第
      58條係規定招標機關之裁量權限，而非最低標廠商得據此
      主張不同意決標之法律依據，該規定本係賦予採購機關不
      予決標給該廠商之權限，但並非要求採購機關在標價偏低
      時即必須不予決標該廠商。從而，被告於96年2月15日以
      台水七發字第09600033010號函告原告以最低標得標，本
      屬有據，詎原告卻於95年2月15日以（96）和字第018號函
      表示不同意決標．．．云云，被告只得再於96年3月2日以
      台水七發字第09600034040號函通知原告於前開台水七發
      字第09600033010號函文到10日內到被告處簽約等情，有
      該函附卷可稽，揆諸前揭說明，被告所為決定決標予原告
      之整體行為，依法均無違誤。又本件系爭招標案其他投標
      廠商計有6成以上之投標價金低於底價80%，且相關報價情
      形呈階梯式遞減，此有本件系爭招標案開（決）標紀錄影
      本附卷足參，由此可知原告之投標價並非屬巨額突降之情
      形，則原告應係事後發現獲利估算錯誤反悔所致，已甚明
      確。從而，被告以原告未辦理系爭採購案之簽約手續，違
      反政府採購法第101條第1項第7款規定為由，於96年3月7
      日以台水七發字第09600041160號函通知原告因其無正當
      理由而不訂約，且依約沒收其押標金，並依政府採購法第
      101條第1項第7款及第103條第1項第2款規定刊登政府採購
      公報，及駁回其異議等情，依法均無不合。再者，原告指
      摘被告未於詳細價目表及單價分析表內加註全新品乙節，
      經核本件工程設計圖表早經表明施打9M鋼板樁應為全新品
      ，且被告已於工程契約第3條規定工程設計施工圖表屬契
      約文件之一部份，並敘明工程圖面與文字敘述之內容不一
      致時以圖面為準、契約文件之一切規定得互為補充，再於
      工程採購須知第五點提醒投標廠商應參照工程位置圖自行
      前往勘查，並詳細閱覽招標文件及工程圖說。則原告身為
      甲級綜合營造業者，衡情應仔細詳閱本件工程設計圖表，
      並對於類似工程之投標及相關鋼板樁之市價應有相當之專
      業知識，系爭採購案其投標鋼板樁之價格是否相當，施作
      後是否有盈餘，自應由其本於專業知識衡量而為決定，是
      以若其得標價格過低，自應由其自負盈虧，而不能以此反
      課被告為其把關利潤之義務。準此，原告指摘被告仍將本
      件決標予原告，顯然違反政府採購法第58條及同法施行細
      則第79條第1款之規定云云，允有誤會。
（二）另，原告指摘被告未綜合判斷相關因素且未通知原告提出
      說明或擔保即予決標．．．云云。按最低標廠商之總標價
      有本法施行細則第79條各款情形之一者，固為政府採購法
      第58條所稱總標價偏低，惟並非當然即有政府採購法第58
      條之適用，機關於此情形仍應斟酌個案之採購是否具備政
      府採購法第58條所訂之其他要件（顯不合理、有降低品質
      、不能誠信履行之虞或其他特殊情形），以決定是否踐行
      該條所訂之限期通知廠商提出說明或擔保程序；然訂有底
      價之採購，機關應一併檢討底價有無偏高情形；其屬底價
      偏高所致者，不適用政府採購法第58條有關提出說明或擔
      保之規定，此有公共工程委員會92年3月27日工程企字第0
      9200123081號之執行原則一可證。查原告之標價雖為底價
      之62.95%，惟被告核定之底價係本件預算價之99.69%，徵
      諸上開92年3月27日工程企字第09200123081號函釋，被告
      本無須適用政府採購法第58條有關提出說明或擔保之規定
      。另本件系爭招標案其他投標廠商計有6成以上之投標價
      金低於底價80%，且相關報價情形呈階梯式遞減，足見原
      告所報標價並無顯不合理、有降低品質．．．等情形，則
      原告隨意指摘被告未綜合判斷相關因素且未通知原告提出
      說明或擔保即予決標，尚與實情不符，此經公共工程委員
      會前案以96年6月22日工程訴字第09600253730號審議判斷
      駁回申訴，並經貴院以96年度訴字第643號判決駁回原告
      之訴在案。
    理  由
一、按「機關辦理採購採最低標決標時，如認為最低標廠商之總
    標價或部分標價偏低，顯不合理，有降低品質、不能誠信履
    約之虞或其他特殊情形，得限期通知該廠商提出說明或擔保
    。廠商未於機關通知期限內提出合理之說明或擔保者，得不
    決標予該廠商，並以次低標廠商為最低標廠商。」「機關辦
    理採購，發現廠商有下列情形之一，應將事實及理由通知廠
    商，並附記如未提出異議者，將刊登政府採購公報：．．．
    7、得標後無正當理由而不訂約者。」「機關依前條通知廠
    商後，廠商未於規定期限內提出異議或申訴，或經提出申訴
    結果不予受理或審議結果指明不違反本法或並無不實者，機
    關應即將廠商名稱及相關情形刊登政府採購公報。」分別為
    政府採購法第58條、第101條第1項第7款、第102條第3項所
    明定。次按「本法第58條所稱總標價偏低，指下列情形之一
    ：1、訂有底價之採購，廠商之總標價低於底價百分之八十
    者。．．．。」亦為政府採購法施行細則第79條第1款所明
    定。
二、經查，原告參與被告所辦理系爭工程採購案，因不服被告於
    96年3月7日通知其有政府採購法第101條第1項第7款規定之
    情事，及被告於96年7月2日將其刊登政府採購公報，乃循序
    提起本件行政訴訟，為兩造所不爭執，並有被告96年3月7日
    台水七發字第09600041160號函、96年7月26日台水七發字第
    09600133750號函等附於原處分卷可稽，應堪信實。
三、原告雖訴稱：（一）原告依招標文件工程估價單估算，以總
    價1,492萬元標價參與投標，乃因一般工程之鋼鈑樁大都使
    用堪用品，且系爭工程估價單在鋼鈑樁項備註欄僅加註「無
    橫撐（不拔除）」，故原告就鋼板樁部分僅以堪用品估價，
    致標價僅為底價2,375萬元之62.95％，顯然偏低，原告並於
    開標時當場表示若以新品施作有不能履約之虞。則原告既就
    被告將系爭工程決標予原告仍有爭執，實難謂原告係無正當
    理由而不與被告訂約，被告依政府採購法第101條第1項第7
    款規定，將原告刊登政府採購公報，實有違誤。（二）原告
    投標之金額為底價之62.95％，已符合標價偏低，顯不合理
    ，有降低品質、不能誠信履約之要件，然被告未綜合相關因
    素予以審酌，卻以底價接近預算價，即認定底價偏高而不適
    用政府採購法第58條之規定，且未通知原告提出說明或擔保
    ，即將系爭採購案決標予原告，顯然違反政府採購法第58條
    及同法施行細則第79條第1款之規定等云云，資為爭論。
四、惟查，本件被告辦理之系爭工程採購案，係以公告方式邀請
    不特定廠商投標之公開招標，且以「非複數決標：訂有底價
    最低標得標」作為決標方式等情，此有被告中文公開招標公
    告資料及刊登於96年1月31日、同年2月9日政府採購公報之
    公告附原處分卷可憑。另查，系爭工程採購案參與投標之廠
    商計有11家，審標結果8家符合招標文件規定，其中原告標
    價1,492萬元為最低標，亦有被告開標議價決標流標廢標紀
    錄在卷可稽。從而，被告乃將系爭採購案決標予原告，並以
    96年2月15日台水七發字第09600033010號函通知原告得標，
    經核並無違誤。原告雖主張其依招標文件工程估價單估算，
    以總價1,492萬元標價參與投標，乃因一般工程之鋼鈑樁大
    都使用堪用品，且上開工程估價單在鋼鈑樁項備註欄僅加註
    「無橫撐（不拔除）」，故原告就鋼鈑樁部分僅以堪用品估
    價，致原告標價僅為底價2,375萬元之62.95％，顯然偏低，
    原告並於開標時當場表示若以新品施作有不能履約之虞云云
    。惟欲參與政府採購工程招標之業者，本應詳細審閱招標相
    關文件之內容，以便作出對自己最有利之決定，查本件系爭
    工程施工圖附註1.已經表明「施打9M鋼板樁應為全新品（60
    ㎏／ｍ），施打後不拔除」，有該施工圖在原處分卷可稽，
    且於工程採購須知第5點規定：「本公司除情形特殊在招標
    文件內另有說明外，不舉行工地說明，投標廠商應參照工程
    位置圖自行前往勘查，並詳細閱覽招標文件及工程圖說。」
    等語，從而，原告欲參與系爭工程招標案，對於招標內容之
    重要事項，如其所爭執之鋼鈑樁部分，攸關原告盈虧甚巨，
    是原告自應持以審慎之態度加以調查。被告既於工程採購須
    知第5點提醒投標廠商應參照工程位置圖自行前往勘查，並
    詳細閱覽招標文件及工程圖說，復於系爭工程施工圖附註「
    施打9M鋼鈑樁應為全新品」等語，足見，被告就該施打9M鋼
    板樁之項目，已善盡其告知義務，而無陷原告於錯誤之情事
    ，應甚明確。況原告身為專業營造業者，衡情應仔細詳閱本
    件工程招標文件及工程圖說，並對於系爭採購案其投標鋼鈑
    樁之價格是否相當，應有勘估之專業能力；且原告對於工程
    估價單鋼鈑樁項目若有疑義，非不可依政府採購法第41條第
    1項規定：「廠商對於招標內容有疑義者，應於招標文件規
    定之日期前，以書面向招標機關請求釋疑。」及系爭採購案
    之投標須知第6點載明：廠商對招標文件內容有異議者，應
    於等標期之4分之1（自發售圖說日起計，不足1日者以1日計
    ），以書面向招標機關請求釋疑之方式決定是否要參與投標
    及投標金額若干。準此，原告於開標前即應就施打9M鋼鈑樁
    之項目請求被告釋疑，原告捨此不為，而於得標後再爭執被
    告所公布之工程估價單在鋼鈑樁項備註欄僅加註「無橫撐（
    不拔除）」，致使原告錯誤估算云云，顯無足採。是以原告
    於得標後，並無正當理由而不與被告訂約，被告將原告依政
    府採購法第101條第1項第7款規定，將原告刊登政府採購公
    報，亦無違誤。況且，原告對不服被告決標之行政處分而提
    出異議，業經公共工程委員會96年6月15日訴0000000號審議
    判斷書為申訴駁回在案，原告不服，循序提起行政訴訟，亦
    經本院96年度訴字第643號判決駁回原告之訴，並為最高行
    政法院97年度裁字第1506號裁定確定在案，此經本院調閱上
    開卷宗查明屬實，是原告主張：原告既就被告將系爭工程決
    標予原告仍有爭執，實難謂原告係無正當理由而不與被告訂
    約，被告依政府採購法第101條第1項第7款規定，將原告刊
    登政府採購公報，實有違誤云云，委無可採。
五、次按「機關辦理採購採最低標決標時，如認為最低標廠商之
    總標價或部分標價偏低，顯不合理，有降低品質、不能誠信
    履約之虞或其他特殊情形，得限期通知該廠商提出說明或擔
    保。廠商未於機關通知期限內提出合理之說明或擔保者，得
    不決標予該廠商，並以次低標廠商為最低標廠商。」為政府
    採購法第58條所規定。揆其立法理由，無非在於防止低價搶
    標，影響工作進度及品質，明定機關對廠商之總標價或部分
    標價偏低，顯不合理，有降低品質、不能誠信履約之虞等情
    形時之處理方式。易言之，政府採購法第58條係賦予招標機
    關之裁量權限，而非最低標廠商得據此主張放棄得標權之法
    律依據。再按，最低標廠商之總標價有同法施行細則第79條
    第1款規定廠商之總標價低於底價80％之情形者，固為政府
    採購法第58條所稱總標價偏低，惟並非當然即有政府採購法
    第58條之適用，蓋機關於此情形，仍應斟酌該個案之採購，
    是否具備政府採購法第58條所定之其他要件（顯不合理、有
    降低品質、不能誠信履約之虞或其他特殊情形），以決定是
    否踐行該條所定之限期通知廠商提出說明或擔保之程序。本
    件系爭採購案，原告之標價雖為底價之62.95％，惟經被告
    裁量結果，認為系爭採購案預算價為底價金額之99.69％，
    且其他投標廠商計有6成以上之投標底價低於底價80％，相
    關報價情形呈階梯式遞減，足見原告之總標價無顯不合理，
    無降低品質、不能誠信履約之虞或其他特殊情形，乃依據公
    共工程委員會92年3月27日工程企字第09200123081號函修正
    發布之「依政府採購法第58條處理總標價低於底價百分之八
    十案件之執行程序」項次二及項次三「最低標之總標價低於
    底價之百分之八十，機關認為該總標價無顯不合理，無降低
    品質、不能誠信履約之虞或其他特殊情形，無需通知最低標
    提出說明及差額保證金，不接受最低標要求，照價決標予最
    低標。」規定，且「訂有底價之採購，機關應一併檢討底價
    有無偏高情形；其屬底價偏高所致者，不適用採購法第58條
    有關提出說明或擔保之規定。」亦為該程序的執行原則之一
    ，是被告仍決定決標予原告，並以96年2月15日台水七發字
    第09600033010號函通知原告得標，揆諸前揭說明，被告所
    為決定決標予原告之處分，依法核無違誤。又原告為專業之
    營造公司，已如前述，則原告衡情對於類似工程之投標及相
    關鋼鈑樁之市價即應有相當之專業知識，系爭採購案其投標
    打鋼鈑樁項目之價格是否相當，施作後是否有盈餘，自應由
    其本於專業知識衡量而為決定，是以若其得標價格過低，自
    應由其自負盈虧，而不能以此反課採購機關為其把關利潤之
    義務。從而，原告主張：本件原告投標之金額為底價之62.9
    5％，已符合標價偏低，顯不合理，有降低品質、不能誠信
    履約之要件，然被告未綜合相關因素予以審酌，卻以底價接
    近預算價，即認定底價偏高而不適用政府採購法第58條之規
    定，且未通知原告提出說明或擔保，即將系爭採購案決標予
    原告，顯然違反政府採購法第58條及同法施行細則第79條第
    1款之規定等云云，亦不足採。
六、綜上所述，原告之主張既不足採，從而，被告於96年3月7日
    通知其有政府採購法第101條第1項第7款規定之情事，及被
    告於96年7月2日將其刊登政府採購公報，依法核無違誤。被
    告異議處理結果未准變更及公共工程委員會採購申訴審議判
    斷遞予駁回其申訴，亦無違誤。原告提起本件訴訟，求為撤
    銷申訴審議判斷及原處分，為無理由，應予駁回。又本件事
    證已臻明確，兩造其餘攻擊防禦方法，均核與本件判決結果
    不生影響，爰不一一論述，併予敘明。
七、另原告聲明求為判決被告應給付原告100萬元，及自起訴狀
    繕本送達翌日起至清償日止，按年息百分之五計算之利息部
    分，因原告向無審判權之本院起訴，顯係違誤，本院另以裁
    定移送有受理訴訟權限之管轄法院，附此敘明。
據上論結，本件原告之訴為無理由，依行政訴訟法第195條第1項
後段、第98條第1項前段，判決如主文。
中    華    民    國    97    年    6    月  10    日
            高雄高等行政法院第一庭
                        審判長法官  呂  佳  徵
                              法官  蘇  秋  津
                              法官  林  勇  奮
以上正本係照原本作成。
如不服本判決，應於判決送達後20日內向本院提出上訴書狀，其
未表明上訴理由者，應於提起上訴後20日內向本院提出上訴理由
書（須按對造人數附繕本）；如於本判決宣示或公告後送達前提
起上訴者，應於判決送達後20日內補提上訴理由書（須附繕本）
。未表明上訴理由者，逕以裁定駁回。
中    華    民    國    97    年     6    月   10     日
                            書記官  黃  玉  幸


司法院資訊處製作；財團法人民間司法改革基金會備份。
